臺灣臺東地方法院民事簡易判決
110年度東簡字第252號
原      告  朱紋慧
訴訟代理人  李容嘉律師（法律扶助）
被      告  裕邦信用管理顧問股份有限公司

法定代理人  陳載霆
訴訟代理人  林良一
            蘇偉譽
上列當事人間債務人異議之訴等事件，本院於民國111年5月12日
言詞辯論終結，判決如下：
    主  文
確認被告對原告依本院一一○年度司促字第二七五三號支付命令
所示債權之請求權不存在。
被告應給付原告新臺幣貳萬參仟玖佰參拾肆元，及自民國一一一
年五月十三日起至清償日止，按週年利率百分之五計算之利息。
原告其餘之訴駁回。
訴訟費用新臺幣壹仟元，由被告負擔新臺幣柒佰元，其餘由原告
負擔。
本判決第二項得假執行。但被告如以新臺幣貳萬參仟玖佰參拾肆
元為原告預供擔保後，得免為假執行。 
    事實及理由
壹、程序部分
　　「按訴狀送達後，原告不得將原訴變更或追加他訴，但有下
    列各款情形之一者，不在此限：被告同意者。請求之基礎
    事實同一者。擴張或減縮應受判決事項之聲明者。」，上
    開規定於簡易訴訟程序適用之，民事訴訟法第255條第1項第
    1、2、3款、第436條第2項各有明定。查原告原起訴聲明為
    ：㈠本院110年度司執字第14637號支付命令強制執行程序應
    予撤銷。㈡確認被告對原告依本院110年度司促字第2753號支
    付命令所示之債權不存在，有起訴狀可稽(見本院卷第5頁)
    ，嗣於訴訟中陳明撤回上開聲明㈠（見本院卷第45頁反面)，
    核其所為，係屬減縮應受判決事項之聲明，依上開規定，應
    予准許。原告嗣又追加「被告應給付原告新臺幣（下同）23
    ,934元，及自民國111年5月13日起至清償日止，按年息5%計
    算之利息」之聲明（見本院卷第57頁正反面），此業經被告
    同意且請求之基礎事實同一，於法並無不合，應予准許。
貳、實體事項
一、原告起訴主張：被告以原告積欠訴外人亞太電信股份有限公
    司（下稱亞太電信）電信費及專案補貼款之違約金共計22,9
    09元（下稱系爭電信費債權）未清償，且被告已受讓亞太電
    信對原告之上開債權為由，對原告聲請本院110年度司促字
    第2753號支付命令(下稱系爭支付命令）獲准，再以系爭支
    付命令為執行名義對原告聲請強制執行，經本院以110年度
    司執字第14637號強制執行事件（下稱系爭強制執行事件）
    受理，被告並自系爭強制執行事件受領共23,934元。然被告
    主張之系爭電信費債權包括電信服務費6,931元、專案補貼
    款違約金15,978元，前者已逾2年之請求權時效，後者乃買
    賣手機之代價，因原告並未拿到手機，只是單純3G轉4G，自
    不生違約金問題，且其名義雖為違約金，但事實上是買賣手
    機之對價，亦應適用2年之請求權時效，原告主張時效抗辯
    拒絕給付，自得請求確認系爭支付命令所示之債權不存在。
    又被告自系爭強制執行事件受領之23,934元並非原告明知時
    效完成仍為之任意給付，故被告受領上開款項並無法律上原
    因，爰依民法第179條不當得利規定請求被告返還等語。並
    聲明：㈠確認被告對原告依本院110年度司促字第2753號支付
    命令所示之債權不存在。㈡被告應給付原告23,934元，及自1
    11年5月13日起至清償日止，按年息5%計算之利息。
二、被告則以：原告簽立之購機專案同意書上已載明「本人確實
    領取所載手機乙隻或約定商品，確認外觀無瑕疵，並已了解
    保固內容」之條款，原告既於契約上簽名，則其主張未領取
    手機部分，自應由原告負舉證責任。且專案補償款違約金是
    原告因綁約期間逾期未給付電信費用才產生，其計算是根據
    手機原本的價值乘上未執行合約期間比例換算出違約金，履
    約期間越長，違約金會下降，足見並非買賣手機之對價，故
    應適用15年之請求權時效。又原告縱主張時效抗辯，亦僅取
    得拒絕給付之抗辯權，債權並不因而消滅，原告主張系爭支
    付命令所示之債權不存在並無理由。且被告之系爭電信費債
    權業於系爭強制執行事件中獲得清償，依民法第144條第2項
    規定，請求權時效消滅，債務人履行給付者，不得以不知時
    效為理由請求返還。簡言之，債務人於時效抗辯後所為之清
    償，為有效之給付，並不因任意或非任意而有所不同，故原
    告請求被告返還被告自系爭強制執行程序受領之23,934元，
    亦無理由等語置辯。並聲明：駁回原告之訴。
三、得心證之理由：
（一）按執行名義成立後，如有消滅或妨礙債權人請求之事由發
      生，債務人得於強制執行程序終結前，向執行法院對債權
      人提起異議之訴，強制執行法第14條第1項前段定有明文
      。又執行名義無確定判決同一之效力者，於執行名義成立
      前，如有債權不成立或消滅或妨礙債權人請求之事由發生
      ，債務人亦得於強制執行程序終結前提起異議之訴，亦為
      同條第2項所明定，而該項乃係對於執行名義無確定判決
      同一之效力者，放寬其異議原因事實之發生時點，使異議
      原因事實提前至執行名義成立前亦可提起異議之訴，不限
      於在執行名義成立之後發生者，始得提起；反之，如執行
      名義與確定判決有同一效力者，則異議原因事實須發生於
      執行名義成立之後，債務人方得提起異議之訴，此由上開
      規定相互對照自明。次按104年7月1日修正後之民事訴訟
      法第521條第1項規定：「債務人對於支付命令未於法定期
      間合法提出異議者，支付命令得為執行名義」。是104年7
      月1日修正公布後之支付命令僅具有執行力，不具有既判
      力，無確定判決同一效力，債務人得以支付命令確定前之
      異議事由對債權人提起異議之訴。末依民法第299條第1項
      規定，債權讓與之債務人於受通知時，所得對抗讓與人之
      事由，皆得以之對抗受讓人。查系爭支付命令係本院於11
      0年7月22日核發，並於同年8月30日確定乙情，有系爭支
      付命令及確定證明書（見院卷第62頁反面、第63頁）可稽
      ，則系爭支付命令既係於104年7月1日民事訴訟法修正後
      始核發者，原告自得以系爭支付命令成立前之事由對抗受
      讓該債權之被告而提起債務人異議之訴，合先敘明。
（二）查原告前向亞太電信租用手機門號，陸續於102年11月16
      日簽立換約方案同意書（下稱原3G合約，見院卷第35頁）
      、於104年5月15日簽立3G轉4G之行動電話服務申請書（下
      稱3G轉4G合約，見院卷第37頁）及購機改約方案36期專案
      同意書（下稱系爭契約，見院卷第38頁），原3G合約及系
      爭契約均載有專案補償款之約定，迄至104年9月9日積欠
      電信服務費6,931元（下稱系爭電信費）未清償，另加計
      專案補償款之違約金（下稱系爭違約金）15,978元，合計
      共積欠22,909元，嗣被告於109年9月11日自亞太電信受讓
      上開債權，並於110年7月13日對原告聲請支付命令，經本
      院以系爭支付命令獲准，再以系爭支付命令為執行名義對
      原告聲請系爭強制執行事件，被告並於110年12月23日自
      系爭強制執行事件受領共23,934元之事實，為兩造所不爭
      執，並有原3G合約、3G轉4G合約、系爭契約、債權讓與證
      明書、民事支付命令聲請狀、系爭支付命令及系爭執行事
      件卷宗影本（見院卷第60至72頁）可查，堪信為真實。
（三）按消滅時效，自請求權可行使時起算。時效完成後，債務
      人得拒絕給付。民法第128條前段、第144條1項分別定有
      明文。又電信業者以提供行動通信網路系統發送、接收、
      傳遞電磁波之方式，供其用戶發送、傳輸或接收符號、信
      號、文字、影像、聲音、網路訊號，並基此向其用戶按月
      收取通話費、上網費、月租費，則該行動通信網路系統自
      屬電信業者營業上供給之「商品」，且現今社會行動通信
      業務蓬勃發展，此類債權應有從速促其確定之必要性，應
      認電信業者所提供予用戶之行動通話網路系統，亦為民法
      第127條第8款所稱之「商品」，即有該條2年短期時效之
      適用。另專案設備補貼款之約款，乃係就消費者如有違反
      該約款內容時，應給付電信公司多少款項之約定，其真意
      究係電信公司提供商品之代價或係雙方約定之違約金，應
      依個案事實而定。如從該條款之原因事實（例如：手機之
      原始價格與購買時受優惠之價格）、經濟目的（例如:約
      定補貼之旨如何），及其他一切情事，加以探求，得確認
      系爭貼補款實質上確係電信公司提供手機之代價，即有民
      法第127條第8款規定之適用（臺灣高等法院暨所屬法院10
      9年法律座談會民事類提案第1號審查意見參見）。據此，
      專案補貼款約款之真意，自應探求確認究係電信公司提供
      商品之代價或係雙方約定之違約金而認定，不能逕認係違
      約金之約定。再者，主權利因時效消滅者，其效力及於從
      權利，民法第146條定有明文。此從權利應包括已屆期之
      遲延利息在內。債務人於時效完成時，得行使抗辯權。一
      經行使抗辯權，該當權利之請求權即歸於消滅，從權利之
      時效雖未完成，亦隨之而消滅。經查：
　１、系爭電信費6,931元部分：依被告提出之104年9月電信費服
      務費收據，可知原告迄至104年9月9日已累計積欠系爭電
      信費未繳，且繳款期限乃應立即繳納，依前揭規定，被告
      之請求權至遲於106年9月8日即已罹於時效，然被告迄至1
      10年7月13日始對原告聲請支付命令，此部分債權請求權
      顯已罹於時效消滅。據此，被告為時效消滅之抗辯，而拒
      絕給付，即屬有據。
　２、系爭違約金15,978元部分：
　　⑴原告雖主張其僅單純3G轉4G，並未拿取手機，故無系爭違
      約金之問題等語。惟原告並非僅簽立3G轉4G合約，其尚且
      與被告另簽立系爭契約，系爭契約雖未記載手機型號，然
      於第1、2行已載明「購機改約方案」、「本人確實領取所
      載手機乙隻或約定商品，確認外觀無瑕疵，並已了解保固
      內容」等內容，且有專案補貼款12,500元之約定，並經原
      告於系爭契約立同意書人欄位簽名確認無訛，應認被告就
      已交付手機乙節已盡舉證責任，原告抗辯其並未拿取手機
      ，自應由原告負舉證責任，然其未能提出曾催討被告交付
      手機或提出客訴或請求解除契約等等足以證明其未拿取手
      機之反證，自難採信其片面主張，是其辯稱本件因未取得
      手機而不生專案補貼款違約金問題等語，洵不足採。　
　　⑵承上，被告雖有系爭違約金之債權，其並主張此乃原告未
      依約給付電信費用而提前解約所衍生之違約金，是根據手
      機原本的價格乘上未執行合約比例換算違約金等語。惟審
      酌被告提出之系爭契約所載：購機改約方案，合約期間36
      個月，專案補貼款12,500元、本專案合約期間內，立同意
      書人不得退租....否則需賠償本公司專案補貼款。補貼貼
      款計算公式：專案補貼款－「（專案補貼款/合約日數）×
      已使用日數」＝實際應賠償之專案補貼款金額。揆諸首揭
      說明，堪認系爭違約金即補貼款係電信公司於訂約時提供
      補貼款專案手機，使消費者得於申辦門號以優惠價格（即
      依市價扣除補貼款）取得手機，實質上應係電信公司提供
      手機之代價，核仍屬電信公司提供商品之代價，而非屬違
      約金之約定，故亦有民法第127條第8款短期時效之適用。
      而依原告提出之陳報狀表示原告使用期間至104年10月5日
      止，此有陳報狀（見院卷第28頁）在卷可稽，是系爭違約
      金債權之請求權時效亦至遲於106年10月間即已罹於時效
      ，然被告迄至110年7月13日始對原告聲請支付命令，故此
      部分之請求權亦已罹於時效消滅。
　３、綜上，系爭電信費及系爭違約金之債權請求權均已罹於時
      效消滅，則本於上開債權所生之遲延利息為從權利，自亦
      罹於時效而消滅。則原告主張上開債權暨遲延利息之請求
      權均罹於時效而消滅，並拒絕給付，自屬有據。然按「時
      效完成後，債務人得拒絕給付，民法第144條第1項定有明
      文。是消滅時效完成之效力，不過發生拒絕給付之抗辯權
      ，且債務人為抗辯後，消滅者為請求權而非權利本身。」
      （最高法院88年臺簡上字第22號裁判參照）。故本件消滅
      者僅為上開債權之請求權，並非上開債權本身，從而原告
      請求確認被告對原告依系爭支付命令所示債權之請求權不
      存在，為有理由，應予准許，然逾此範圍之請求（即請求
      確認債權不存在部分），不應准許，應予駁回。
（四）原告依不當得利法律關係請求被告返還系爭強制執行事件
      所取得之23,934元暨利息部分，經查：
　１、按「無法律上之原因而受利益，致他人受損害者，應返還
      其利益。雖有法律上之原因，而其後已不存在者，亦同。
      」、「受領人於受領時，知無法律上之原因或其後知之者
      ，應將受領時所得之利益，或知無法律上之原因時所現存
      之利益，附加利息，一併償還；如有損害，並應賠償。」
      民法第179條、第182條第2項分別定有明文。次按「請求
      權已經時效消滅，債務人仍為履行之給付者，不得以不知
      時效為理由，請求返還；其以契約承認該債務或提出擔保
      者亦同。」同法第144條第2項亦有明文。又請求權之消滅
      時效完成後，依民法第144條第1項規定，債務人得拒絕給
      付，固採抗辯權發生主義，債務人僅因而取得拒絕給付之
      抗辯權，並非使請求權當然消滅。惟如債務人行使此項抗
      辯權，表示拒絕給付，債權人之請求權利因而確定的歸於
      消滅，債務人即無給付之義務，嗣後如因法院之強制執行
      而為給付，因非基於債務人「任意」為之，依民法第180
      條第3款規定之反面解釋，債務人自得依不當得利之規定
      ，請求債權人返還（最高法院97年台上字第1113號裁判意
      旨參照）。
　２、被告雖抗辯本件債權請求權縱認已罹於時效消滅，然原告
      仍為履行之給付，依民法第144條第2項規定，原告不得請
      求被告返還等語。惟如上所述，被告取得23,934元係依系
      爭強制執行事件之執行命令，執行原告對第三人之薪資債
      權，可知上開款項是因法院之強制執行而為之給付，非基
      於原告本人所為之「任意」給付，原告於強制執行程序中
      即已提起本件債務人異議之訴主張時效抗辯並聲請停止執
      行，此有本院110年度東簡聲字第15號卷附卷可查，益徵
      非基於債務人「任意」為之。揆諸前揭最高法院97年台上
      字第1113號裁判意旨，自與民法第144條第2項規定不符，
      故被告上開抗辯，尚屬無據。
　３、如上所述，原告既已為時效抗辯，系爭請求權已罹於時效
      消滅，從而，被告於系爭強制執行程序所受領之23,934元
      ，即無法律上之原因，核屬不當得利，原告依民法第179
      條後段規定請求被告返還23,934元，及自受領後知無法律
      上原因時附加之利息，即自111年5月13日起至清償日止，
      按年息5%計算之利息，亦屬有據，應予准許。
五、綜上所述，原告請求確認被告對原告依系爭支付命令所示債
    權之請求權不存在，以及請求被告應給付原告23,934元及自
    111年5月13日起至清償日止，按週年利率5%計算之利息，均
    為有理由，應予准許；至原告其餘請求（確認系爭支付命令
    所示債權不存在之請求），為無理由，應予駁回。
六、按各當事人一部勝訴、一部敗訴者，其訴訟費用，由法院酌
    量情形，命兩造以比例分擔或命一造負擔，或命兩造各自負
    擔其支出之訴訟費用；又法院為終局判決時，應依職權為訴
    訟費用之裁判，民事訴訟法第79條、第87條第1項分別定有
    明文。經核本件訴訟費用額為1,000元（即第一審裁判費）
    ，而原告之請求為一部有理由，一部無理由，爰依上開規定
    確定兩造各應負擔之訴訟費用如主文第3項所示。
七、本件係適用簡易訴訟程序，所為被告敗訴之判決，爰依民事
    訴訟法第389條第1項第3款規定，就主文第2項原告勝訴部分
    依職權宣告假執行，並依同法第392條第2項規定，依職權宣
    告被告於預供擔保後，得免為假執行。
中　　華　　民　　國　　111 　年　　5 　　月　　31　　日
 　　　　　　　       臺東簡易庭  法  官  王麗芳
以上正本係照原本作成。
如不服本判決，應於判決送達後20日內，向本院提出上訴狀並應
記載上訴理由，如於本判決宣示後送達前提起上訴者，應於判決
送達後20日內補提上訴理由書（須附繕本）。
中　　華　　民　　國　　111 　年　　5 　　月　　31　　日
                                  書記官  張耕華